---
title: "TCC"
author: "Tiago de Almeida Silva"
date: '2023-01-06'
output:
  pdf_document:
    keep_tex: yes
  word_document: default
---

Carregando os pacotes

```{r results='hide', message=FALSE, warning=FALSE}

pacotes <- c("plotly", "tidyverse", "ggrepel", "knitr", "kableExtra","reshape2", 
             "misc3d", "plot3D", "cluster","factoextra", "ade4","flexclust",
             "factoextra","ggpubr","openxlsx", "arrow", "tmap", "rgdal", 
             "maptools", "leaflet", "Hmisc", "corrplot", 
             "PerformanceAnalytics", "vtable", "fmsb", "scales", "showtext", 
             "raster","tmap","rgdal","rayshader")

if(sum(as.numeric(!pacotes %in% installed.packages())) != 0){
  instalador <- pacotes[!pacotes %in% installed.packages()]
  for(i in 1:length(instalador)) {
    install.packages(instalador, dependencies = T)
    break()}
  sapply(pacotes, require, character = T)
} else {
  sapply(pacotes, require, character = T)
}
```

Carregando dataset

```{r}

df_tcc <- readxl::read_xlsx("df_tcc.xlsx", col_names = T)
```

Correlação da base de Dados

Matriz de Correlação de Pearson com nível de significância

```{r}

correl <- rcorr(as.matrix(df_tcc[ ,c(4,6:9)]))

 chart.Correlation(df_tcc[ ,c(4,6:9)], histogram = T, pch = 19, method = "pearson")
```

```{r}
 corrplot(correl$r, type = "full", order = "hclust", method = "number")
```
#Estatisticas Descritivas dos dados

```{r}

summary(df_tcc[ ,c(4,6:9)])


```

```{r}
#st(df_tcc[ ,c(4,6:9)], title = "Estatísticas Descritivas")
```


Padronização dos dados Dados (Z-score)

```{r}

df_padronizado <- as.data.frame(scale(df_tcc[,c(4, 6:9)]))
rownames(df_padronizado) <- df_tcc$nome
```

#Esquema de aglomeração não hierárquico K-MEANS (Machine Learning)

Elaboração da clusterização não hieráquica k-means

```{r}
set.seed(123)

cluster_kmeans <- kmeans(df_padronizado[ ,1:5],
                         centers = 5)
```

Método de Elbow para identificação do número ótimo de clusters

```{r}

fviz_nbclust(df_padronizado[ ,1:5], kmeans, method = "wss", k.max = 5)
```

Criando variável categórica para indicação do cluster no banco de dados

```{r}

df_padronizado$cluster_K <- factor(cluster_kmeans$cluster)
```

# Análise de variância de um fator (ANOVA)

ANOVA da variável 'precipitação'

```{r}

summary(anova_matematica <- aov(formula = 
                Precipitacao_media_anual_mm ~ cluster_K,data = df_padronizado))
```

ANOVA da variável 'Geologia'

```{r}

summary(anova_matematica <- aov(formula = 
                              Geologia ~ cluster_K,data = df_padronizado))
```

ANOVA da variável 'Geomorfologia'

```{r}

summary(anova_matematica <- aov(formula = 
                              Geomorfologia ~ cluster_K,data = df_padronizado))
```

ANOVA da variável 'Pedologia_Vegetacao'

```{r}

summary(anova_matematica <- aov(formula =
                          Pedologia_Vegetacao ~ cluster_K,data = df_padronizado))
```

ANOVA da variável 'Declividade'

```{r}

summary(anova_matematica <- aov(formula =
                            Declividade ~ cluster_K,data = df_padronizado))
```

## Cluster com pesos

```{r}

df_padronizado$prec_p <- df_padronizado$Precipitacao_media_anual_mm * 0.2

df_padronizado$geo_p <- df_padronizado$Geologia * 0.15

df_padronizado$geomor_p <- df_padronizado$Geomorfologia * 0.2

df_padronizado$ped_p <- df_padronizado$Pedologia_Vegetacao * 0.1

df_padronizado$dec_p <- df_padronizado$Declividade * 0.35
```

#Esquema de aglomeração não hierárquico K-MEANS

Elaboração da clusterização não hieráquica k-means

```{r}
set.seed(123)

cluster_kmeans_p <- kmeans(df_padronizado[ ,7:11],
                         centers = 5)
```

Estatística sobre o cluster

```{r}

print(cluster_kmeans_p)
```


Método de Elbow para identificação do número ótimo de clusters

```{r}

fviz_nbclust(df_padronizado[ ,7:11], kmeans, method = "wss", k.max = 10) +
  geom_vline(xintercept = 5, linetype = 2)+
  labs(title = "Número ideal de clusters",
       subtitle = "Método Elbow",
       x = "Número de clusters K",
       y = "Total dentro da soma do quadrado")
```

Criando variável categórica para indicação do cluster no banco de dados

```{r}

df_padronizado$cluster_K_p <- factor(cluster_kmeans_p$cluster)
```

# Análise de variância de um fator (ANOVA)

Análise de variância de um fator (ANOVA). Interpretação do output:

Mean Sq do cluster_K: indica a variabilidade entre grupos
Mean Sq dos Residuals: indica a variabilidade dentro dos grupos
F value: estatística de teste (Sum Sq do cluster_H / Sum Sq dos Residuals)
Pr(>F): p-valor da estatística 
p-valor < 0.05: pelo menos um cluster apresenta média estatisticamente
                diferente dos demais

ANOVA da variável 'precipitação'

```{r}

summary(anova_prec <- aov(formula = 
              Precipitacao_media_anual_mm ~ cluster_K_p,data = df_padronizado))

```

ANOVA da variável 'Geologia'

```{r}

summary(anova_geom <- aov(formula =
                        Geologia ~ cluster_K_p,data = df_padronizado))
```

ANOVA da variável 'Geomorfologia'

```{r}

summary(anova_geomor <- aov(formula = 
                          Geomorfologia ~ cluster_K_p,data = df_padronizado))
```

ANOVA da variável 'Pedologia_Vegetacao'

```{r}

summary(anova_ped <- aov(formula = 
                    Pedologia_Vegetacao ~ cluster_K_p,data = df_padronizado))
```

ANOVA da variável 'Declividade'

```{r}

summary(anova_decl <- aov(formula = 
                        Declividade ~ cluster_K_p,data = df_padronizado))
```

Scatter plot

```{r results='hide', message=FALSE, warning=FALSE, fig.width=8,fig.height=6}
fviz_cluster(cluster_kmeans_p, data = df_padronizado[ ,7:11],
             palette = c("darkorange1", "tomato", "gold1", "cyan3", "steelblue3"), 
             geom = c("point", "text"),
             repel = T,
             ellipse.type = "convex", 
             ggtheme = theme_classic(),
             main = "Clusters gerados pelo 'K-means'",
             labelsize = 11,
             xlab = "Dim 1",
             ylab = "Dim 2",
             shape = 1,
             ellipse.alpha = 0.1, 
             legend = "none"
             ) + theme(axis.text=element_text(size=12),
          axis.title=element_text(size=14,face="bold"),
          title = element_text(size = 16))


```

Classificando as cidades com o grau de risco no dataset

```{r}

#Escala númerica

df_padronizado$grau_risco_deslizamento[df_padronizado$cluster_K_p == 5] <- 1
df_padronizado$grau_risco_deslizamento[df_padronizado$cluster_K_p == 4] <- 2
df_padronizado$grau_risco_deslizamento[df_padronizado$cluster_K_p == 3] <- 3
df_padronizado$grau_risco_deslizamento[df_padronizado$cluster_K_p == 1] <- 4
df_padronizado$grau_risco_deslizamento[df_padronizado$cluster_K_p == 2] <- 5

#Escala descritiva

df_padronizado$risco[df_padronizado$grau_risco_deslizamento == 1] <- "Muito Baixo"
df_padronizado$risco[df_padronizado$grau_risco_deslizamento == 2] <- "Baixo"
df_padronizado$risco[df_padronizado$grau_risco_deslizamento == 3] <- "Moderado"
df_padronizado$risco[df_padronizado$grau_risco_deslizamento == 4] <- "Alto"
df_padronizado$risco[df_padronizado$grau_risco_deslizamento == 5] <- "Muito Alto"
```

# Graficos dos clusteres

Com peso

```{r results='hide', message=FALSE, warning=FALSE, fig.width=8,fig.height=6}

ggplot(df_padronizado, aes(x = grau_risco_deslizamento)) +
  geom_bar(fill = c("steelblue3", "lightblue2", "khaki", "orange2", "tomato")) +
  labs(title = "Quantidade de Municípios por grau de risco a deslizamentos de terra no RJ",
       x = "Grau de Risco",
       y = "Quantidade") +
  geom_text(stat = "count", aes(label = ..count..), vjust = -0.5, size = 5) +
  theme_classic() 
```

# Mapa

lendo o shapefile

```{r results='hide', message=FALSE, warning=FALSE}

shp_rio <- readOGR(dsn = "RJ_shp", layer = "Base2018abril2019_equiv_albers", 
                       encoding = "UTF-8", use_iconv = TRUE)
```

Juntando os datasets

```{r}

df_padronizado$mun <- rownames(df_padronizado)

shp_rio@data <- left_join(x = shp_rio@data,
                          y = df_padronizado,
                          by = c("MUNICN" = "mun"))

```

Plotando o mapa

```{r results='hide', message=FALSE, warning=FALSE, fig.width=8,fig.height=8}

tm_shape(shp = shp_rio) +
  tm_polygons("risco",
              palette = c("orange2", "lightblue2", "khaki", "tomato", "steelblue3"),
              legend.show = F) +
  tm_layout(main.title = "Risco de deslizamento de terra nos municípios do estado do Rio de Janeiro",
            main.title.size = 1.2) +
  tm_text("MUNICN", size = 0.5,
         remove.overlap = TRUE,
          col = "black") +
  tm_compass(type = "8star",
             show.labels = 2,
             size = 2,
             position = c("right", "top")) +
  tm_add_legend("fill",
	labels = c("Muito Alto",'Alto','Moderado','Baixo', "Muito Baixo"),
	col = c("tomato", "orange2", "khaki", "lightblue2", "steelblue3"),
	title="Risco") +
  tm_scale_bar()
   

#labels = c("Muito Alto", "Alto", "Moderado", "Baixo", "Muito Baixo")

```

Mapa com relevo sombrado

```{r results='hide', message=FALSE, warning=FALSE, fig.width=8,fig.height=8}

relevo_rj <- raster("RelevoSombreado_SRTM/RelSomb_315_45.tif")

tm_shape(shp = relevo_rj) + 
  tm_raster(style = "quantile", n = 5, 
            palette = c("azure4","gray", "snow"),
                                legend.show = F) +
  tm_shape(shp = shp_rio) + 
  tm_polygons("risco", 
              alpha = 0.2,
              #title = "Risco de deslizamento de terra",
              #style = "pretty",
              palette = c("orange2", "lightblue2", "khaki", "tomato", "steelblue3"),
              legend.show = F) +
  tm_borders() + 
  tm_layout(main.title = "Risco de deslizamento de terra sobre o relevo sombreado do RJ",
            title.size = 0.5) +
  tm_compass(type = "8star",
             show.labels = 2,
             size = 2,
             position = c("right", "top")) +
  tm_add_legend("fill",
	labels = c("Muito Alto",'Alto','Moderado','Baixo', "Muito Baixo"),
	col = alpha(c("tomato", "orange2", "khaki", "lightblue2", "steelblue3"), 0.25),
	title="Risco") +
  tm_scale_bar()
```


Quantidade de municípios em cada grau de risco por região do estado

```{r results='hide', message=FALSE, warning=FALSE, fig.width=8,fig.height=6}

# arrumando o nome das regiões

p <- ggplot(shp_rio@data, aes(y = grau_risco_deslizamento, fill = REGGOV)) +
  geom_bar() +
  labs(title = "Quantidade de municípios por região do estado de acordo com o grau de risco",
       y = "Grau de risco de deslizamento de terra",
       x = "Quantidade") +
  theme_classic()

p + guides(fill=guide_legend(title="Região"))

```

Gráfico de radar com regiões do estado

```{r results='hide', message=FALSE, warning=FALSE, fig.width=10,fig.height=8}
set.seed(99)


#criando o dataset para o grafico

df_reg <- left_join(x = df_tcc,
                    y = shp_rio@data,
                    by =c("nome" = "MUNICN"))

df_reg <- df_reg %>% 
  group_by(REGGOV) %>% 
  summarise(Pluviosidade = round(mean(Precipitacao_media_anual_mm.x)),
            Geologia = round(mean(Geologia.x)),
            Geomorfologia = round(mean(Geomorfologia.x)),
            Pedologia_Vegetação = round(mean(Pedologia_Vegetacao.x)),
            Declividade = round(mean(Declividade.x)))

df_reg[9, 1] <- "Max."
df_reg[9, 2] <- 2000
df_reg[10, 1] <- "Min."
df_reg[10, 2] <- 1000

df_reg[9, 3:6] <- 8
df_reg[10, 3:6] <- 0

df_reg2 <-  df_reg[c(9,10,1:8), ]

rownames(df_reg2) <- df_reg2$REGGOV

areas <- c(rgb(0, 0.02, 0, 0.05),
           rgb(1, 0.5 , 0, 0.5),
           rgb(0.6, 1, 0.3, 0.5),
           rgb(0, 0.02, 0, 0.05),
           rgb(0, 0.02, 0, 0.05),
           rgb(0, 0.02, 0, 0.05),
           rgb(0, 0.02, 0, 0.05),
           rgb(0, 0.02, 0, 0.05))


radarchart(df_reg2[ ,2:6], 
           cglty = 1,       # Tipo de línea del grid
           cglcol = "black", # Color del grid
           pcol = areas,      # Color para cada línea
           plwd = 4,        # Ancho para cada línea
           plty = 1,
           pfcol = areas,
           #title = "Região com maior e menor risco de deslizamento 
                   #de terra explicitada por cada variável"
           )


legend("topright",
       legend = df_reg2$REGGOV[3:10],
       bty = "n", pch = 20,
       text.col = "black", pt.cex = 2, col = areas, title = "Região")

```

Dataset 2

```{r}

df2 <- left_join(df_padronizado,
                 df_tcc,
                 by =c("mun"="nome"))
```

```{r}
group_by(df2, grau_risco_deslizamento) %>% 
  summarise(
    mean = mean(Precipitacao_media_anual_mm.y, na.rm = TRUE),
    sd = sd(Precipitacao_media_anual_mm.y, na.rm = TRUE),
    min = min(Precipitacao_media_anual_mm.y, na.rm = TRUE),
    max = max(Precipitacao_media_anual_mm.y, na.rm = TRUE))
```

```{r}
group_by(df2, grau_risco_deslizamento) %>% 
  summarise(
    mean = mean(Geologia.y, na.rm = TRUE),
    sd = sd(Geologia.y, na.rm = TRUE),
    min = min(Geologia.y, na.rm = TRUE),
    max = max(Geologia.y, na.rm = TRUE))
```

```{r}
group_by(df2, grau_risco_deslizamento) %>% 
  summarise(
    mean = mean(Geomorfologia.y, na.rm = TRUE),
    sd = sd(Geomorfologia.y, na.rm = TRUE),
    min = min(Geomorfologia.y, na.rm = TRUE),
    max = max(Geomorfologia.y, na.rm = TRUE))
```

```{r}
group_by(df2, grau_risco_deslizamento) %>% 
  summarise(
    mean = mean(Pedologia_Vegetacao.y, na.rm = TRUE),
    sd = sd(Pedologia_Vegetacao.y, na.rm = TRUE),
    min = min(Pedologia_Vegetacao.y, na.rm = TRUE),
    max = max(Pedologia_Vegetacao.y, na.rm = TRUE))
```

```{r}
group_by(df2, grau_risco_deslizamento) %>% 
  summarise(
    mean = mean(Declividade.y, na.rm = TRUE),
    sd = sd(Declividade.y, na.rm = TRUE),
    min = min(Declividade.y, na.rm = TRUE),
    max = max(Declividade.y, na.rm = TRUE))
```

Radar 2

```{r results='hide', message=FALSE, warning=FALSE, fig.width=8,fig.height=8}

radar2 <- readxl::read_xlsx("radar2.xlsx", col_names = T)

rownames(radar2) <- radar2$Cluster

class(radar2$Declividade) <- "numeric"

areas2 <- c("steelblue3", "lightblue2", "khaki", "orange2", "tomato")


radarchart(radar2[ ,2:6], 
           cglty = 1,       # Tipo de línea del grid
           cglcol = "gray", # Color del grid
           pcol = areas2,      # Color para cada línea
           plwd = 3,        # Ancho para cada línea
           plty = 1)


legend("topright",
       legend = radar2$Cluster[3:7],
       bty = "n", pch = 20,
       text.col = "black", pt.cex = 2, col = areas2,
       title = "Cluster")

```

